ACORDAO-COMPLETO-2461760

ACÓRDÃO 1874/2021 ATA 29/2021 - PLENÁRIO

VISTOS, relatados e discutidos estes autos de aposentadorias concedidas pelo Departamento de Centralização de Serviços de Inativos e Pensionistas do Ministério da Economia,
ACORDAM os Ministros do Tribunal de Contas da União, reunidos em sessão do Plenário, diante das razões expostas pelo Relator, com fundamento nos arts. 71, inciso III, da Constituição Federal, 1º, inciso V, 39, inciso II, e 45 da Lei 8.443/1992, em:
9.1. considerar legais, para fins de registro, os atos de concessão de interesse do sr. Adilson José de Matos Menezes e das sras. Maria Lucia Barreto Moura, Marize dos Reis Martins e Regina Lucia Ferreira do Carmo;
9.2. considerar ilegal o ato de aposentadoria de interesse do sr. João Matias da Rocha, recusando seu registro;
9.3. dispensar o ressarcimento das quantias indevidamente recebidas, em boa-fé, pelo interessado, consoante o Enunciado 106 da Súmula de Jurisprudência deste Tribunal;
9.4. determinar ao Departamento de Centralização de Serviços de Inativos e Pensionistas que:
9.4.1. faça cessar, no prazo de 15 (quinze) dias, contado a partir da ciência desta deliberação, os pagamentos decorrentes do ato impugnado, sob pena de responsabilidade solidária da autoridade administrativa omissa, consoante disposto nos arts. 71, inciso IX, da Constituição Federal e 262 do Regimento Interno desta Corte;
9.4.2. dê ciência desta deliberação ao sr. João Matias da Rocha, alertando-o de que o efeito suspensivo proveniente da interposição de eventuais recursos, caso não providos, não o exime da devolução dos valores indevidamente percebidos após a notificação;
9.4.3. envie a esta Corte de Contas, no prazo de 30 (trinta) dias, por cópia, comprovante de que o interessado teve ciência desta deliberação;
9.5. encaminhar cópia desta deliberação, acompanhada do relatório e do voto que a fundamentam, à Procuradoria-Geral da República, para conhecimento e adoção das medidas que eventualmente entender cabíveis;
9.6. dar ciência desta deliberação ao Ministério da Economia e à Casa Civil da Presidência da República.

Atos de aposentadoria.

Departamento de Centralização de Serviços de Inativos e Pensionistas.

3. Interessados: Adilson José de Matos Menezes (XXX.120.202-XX); João Matias da Rocha (XXX.261.762-XX); Maria Lucia Barreto Moura (XXX.651.042-XX); Marize dos Reis Martins (XXX.818.942-XX); Regina Lucia Ferreira do Carmo (XXX.628.612-XX).

Ministro Walton Alencar Rodrigues.

13.1. Ministros presentes: Ana Arraes (Presidente), Walton Alencar Rodrigues (Revisor), Benjamin Zymler (Relator), Aroldo Cedraz, Raimundo Carreiro, Bruno Dantas, Vital do Rêgo e Jorge Oliveira.
13.2. Ministro-Substituto convocado: Marcos Bemquerer Costa.
13.3. Ministros-Substitutos presentes: Augusto Sherman Cavalcanti, André Luís de Carvalho e Weder de Oliveira.

ACORDAO-COMPLETO-2544179

Acórdão 368/2023 - Plenário

BENJAMIN ZYMLER

Adoto como relatório, com os ajustes de forma pertinentes, a instrução elaborada no âmbito da Secretaria de Fiscalização de Integridade de Atos e Pagamentos de Pessoal e de Benefícios Sociais (Sefip) , a qual contou com a anuência dos dirigentes da unidade técnica e do representante do Ministério Público nos autos:
"INTRODUÇÃO
Trata-se de atos iniciais de aposentadoria, submetidos, para fins de registro, à apreciação do Tribunal de Contas da União (TCU) , de acordo com o art. 71, inciso III, da Constituição Federal.  Os atos foram cadastrados e disponibilizados ao TCU por intermédio do Sistema e-Pessoal, na forma dos arts. 2º e 4º da Instrução Normativa TCU 78/2018.
EXAME TÉCNICO
Esta Unidade Técnica, por meio de instrução automatizada, propôs a legalidade de todos os atos (peça 8) .
O Ministério Público, ao analisar o feito, acolheu a proposta da Sefip (peça 10) .
O Relator, por sua vez, restituiu os autos a esta Sefip para que esta 'informe, no tocante ao sr. João Matias da Rocha, os fundamentos legais para a equivalência de seus proventos com a remuneração do cargo de auditor fiscal, haja vista tratar-se - como consignado no e-Pessoal - de ex-ocupante do cargo de nível médio de 'auxiliar de fiscal'' (peça 11) . 
Em pesquisa realizada nos dados funcionais do ex-servidor João Matias da Rocha constatou-se que ele ingressou em 13/03/1979 no cargo de Auxiliar de Fiscal, cargo de nível médio, tendo se aposentado no mesmo cargo em 10/10/2018, com base no art. 3º da EC 47/2005 (peça 12) .
Pesquisa efetuada na folha de pagamento revela que a partir de dezembro/2014 o interessado passou a receber proventos correspondentes aos de Auditor Fiscal da Receita Federal, por força da EC 79/2014.
A Emenda Constitucional nº 79/2014 deu nova redação ao art. 31 da EC 19/1998, e prevê:
'Art. 31. Os servidores públicos federais da administração direta e indireta, os servidores municipais e os integrantes da carreira policial militar dos ex-Territórios Federais do Amapá e de Roraima que comprovadamente encontravam-se no exercício regular de suas funções prestando serviços àqueles ex-Territórios na data em que foram transformados em Estados, os servidores e os policiais militares admitidos regularmente pelos governos dos Estados do Amapá e de Roraima no período entre a transformação e a efetiva instalação desses Estados em outubro de 1993 e, ainda, os servidores nesses Estados com vínculo funcional já reconhecido pela União integrarão, mediante opção, quadro em extinção da administração federal.
§ 1º O enquadramento referido no caput para os servidores ou para os policiais militares admitidos regularmente entre a transformação e a instalação dos Estados em outubro de 1993 deverá dar-se no cargo em que foram originariamente admitidos ou em cargo equivalente.
 (...) 
Art. 3º Os servidores dos ex-Territórios do Amapá, de Roraima e de Rondônia incorporados a quadro em extinção da União serão enquadrados em cargos de atribuições equivalentes ou assemelhadas, integrantes de planos de cargos e carreiras da União, no nível de progressão alcançado, assegurados os direitos, vantagens e padrões remuneratórios a eles inerentes.
 (...) 
Art. 7º Aos servidores admitidos regularmente pela União nas Carreiras do Grupo Tributação, Arrecadação e Fiscalização de que trata a Lei nº 6.550, de 5 de julho de 1978, cedidos aos Estados do Amapá, de Roraima e de Rondônia são assegurados os mesmos direitos remuneratórios auferidos pelos integrantes das Carreiras correspondentes do Grupo Tributação, Arrecadação e Fiscalização da União de que trata a Lei nº 5.645, de 10 de dezembro de 1970'  (grifo nosso) .
A Lei 13.681/18, em seu art. 35, I, estende a equiparação remuneratória supracitada aos pensionistas e aposentados.
As Leis 6.550/78 e 5.645/70 criaram a classificação de cargos públicos dentro da administração territorial e federal, respectivamente, definindo como um dos grupos o de Tributação, Arrecadação e Fiscalização. É nesse contexto que se definiu a equiparação disposta no artigo 7º da EC 79/14.
Ao integrar os servidores dos ex-territórios, pertencentes ao Grupo Tributação, Arrecadação e Fiscalização, ao quadro em extinção da União, o executivo federal equiparou toda a carreira territorial desse Grupo aos Auditores da Receita Federal.
Ou seja, independentemente do cargo que o servidor territorial ocupasse à época da existência do território ou da escolaridade exigida para seu exercício, a equiparação se deu com o topo da carreira de Tributação, Arrecadação e Fiscalização da União - o cargo de Auditor-Fiscal da Receita Federal.
Tal fato pode ser constatado consultando-se a Tabela de Remuneração dos Servidores Públicos Federais Civis e dos Ex-Territórios, publicada pelo Ministério da Economia. A tabela mais recente, de janeiro de 2020, foi juntada como peça 15 e, em sua página 602, discrimina a remuneração do quadro em extinção da União referente ao grupo tributação, arrecadação e fiscalização. Consultando-se tal página, observa-se que a remuneração se encontra equiparada à de Auditor-Fiscal da Receita Federal e os cargos do quadro em extinção são todos de nível superior - inexistindo cargo com outra escolaridade. 
Em relação ao caso concreto ora em análise, consultando-se o ato de concessão do interessado (peça 4) , constatou-se que ele ocupava o cargo de auxiliar fiscal do território do Amapá, cuja escolaridade exigida era de nível médio, conforme oportunamente observado pelo Ministro-Relator à peça 11.
Complementarmente, o Código Tributário do Amapá, juntado como peça 16, dispõe, em seu artigo 147 (peça 16, p. 48-49) , que a fiscalização dos tributos estaduais compete genericamente e privativamente aos servidores concursados na categoria de Auditores Fiscais de Tributos e/ou Fiscais de Tributos do ex-Território Federal do Amapá. Aos Fiscais de Tributos Auxiliares e/ou Auxiliares de Fiscais do ex-Território (caso do interessado) cabe auxiliar os Auditores em seu trabalho. 
Comparando-se tais atribuições com as previstas na Lei 10.593/2002, que dispõe sobre a carreira de Auditoria da Receita Federal, constata-se que o correto seria equiparar o cargo do interessado ao cargo de Analista Tributário e não de Auditor-Fiscal. 
Tal conclusão se depreende da expressão 'caráter privativo' disposta no inciso I do artigo 6º da já citada Lei. Esse inciso define que a atribuição de constituir, mediante lançamento, o crédito tributário, e executar procedimentos de fiscalização é de caráter privativo do cargo de Auditor-Fiscal. E o § 2º, I, do mesmo artigo dispõe que incumbe ao Analista-Tributário exercer atividades de natureza técnica, acessórias ou preparatórias ao exercício das atribuições privativas dos Auditores-Fiscais. 
Ademais, o nível de escolaridade exigido do cargo do interessado é o ensino médio completo, equivalente ao exigido para o extinto cargo de Técnico do Tesouro Nacional (consoante o artigo 3º do Decreto-lei 2.225/85) - cargo que deu origem ao atual Analista Tributário da Receita Federal. 
Ante todo o exposto, conclui-se que o ato do Sr. João Matias da Rocha merece a chancela de ilegal e recusa de seu registro, devendo a remuneração do inativo ser equiparada a cargo de mesma atribuição, como prevê o artigo 3º da EC 79/14. 
Quanto aos demais atos de concessão autuados no presente processo, esta Unidade Técnica reitera a proposta de julgamento pela legalidade e concessão do registro de todos, nos termos da instrução acostada à peça 8.
CONCLUSÃO
20.	Em razão do exposto e tendo em vista as análises realizadas nos atos 547/2020, 19220/2020, 16012/2020 e 19231/2020, esta Unidade Técnica considera que referidos atos podem receber a chancela de legalidade e o registro por esta Egrégia Corte.
21.	Quanto ao ato 19188/2020, do ex-servidor João Matias da Rocha, deverá ser considerado ilegal em razão da equiparação salarial do interessado estar em desacordo com o art. 3º da EC 79/2014. 
PROPOSTA DE ENCAMINHAMENTO
22.	Ante o exposto, com fundamento nos arts. 71, inciso III, da Constituição Federal, 1o, inciso V, e 39, inciso II, da Lei n. 8.443/1992 e 260, §§ 1o e 2º, do Regimento Interno do Tribunal de Contas da União, propõe-se:
a) considerar LEGAIS e conceder o registro dos atos iniciais de aposentadoria de ADILSON JOSE DE MATOS MENEZES, MARIA LUCIA BARRETO MOURA, MARIZE DOS REIS MARTINS e REGINA LUCIA FERREIRA DO CARMO;
b) considerar ILEGAL o ato inicial de aposentadoria de JOAO MATIAS DA ROCHA;
c) dispensar o ressarcimento das quantias indevidamente recebidas de boa-fé, nos termos da Súmula TCU n. 106;
	d) determinar ao Departamento de Centralização de Serviços de Inativos e Pensionistas, com fundamento no art. 45 da Lei 8.443/1992 e no art. 4º, inciso I, da Resolução TCU 315/2020, que:
d.1) cesse o pagamento decorrente do ato impugnado, comunicando ao TCU, no prazo de 15 (quinze) dias, as providências adotadas;
d.2) emita novo ato de aposentadoria em favor de João Matias da Rocha, livre da irregularidade apontada, submetendo-o ao TCU no prazo de 30 (trinta) dias;  
d.3) informe ao interessado o teor do acórdão que vier a ser prolatado, encaminhando ao TCU, no prazo de 30 (trinta) dias, comprovante da data de ciência pelo interessado, alertando-o de que, no caso de não provimento de recurso eventualmente interposto, deverão ser repostos os valores recebidos após a ciência do acórdão."
É o relatório.

não há

Procurador Marinus Eduardo De Vries Marsico.

APOSENTADORIAS. ATRIBUIÇÃO, NUM DOS CASOS, DE PROVENTOS ATRELADOS À REMUNERAÇÃO DE CARGO DISTINTO DAQUELE OCUPADO PELO INTERESSADO NA ATIVIDADE. INTELIGÊNCIA DO ART. 3º, INCISO V E § 6º, DA LEI 13.681/2018. ILEGALIDADE. NEGATIVA DE REGISTRO. DETERMINAÇÕES. LEGALIDADE E REGISTRO DAS DEMAIS CONCESSÕES.

APOSENTADORIA (APOS)

Secretaria de Fiscalização de Integridade de Atos e Pagamentos de Pessoal e de Benefícios Sociais (Sefip).

Trago este processo à deliberação do Plenário com fulcro no art. 15, inciso I, alínea "e", do Regimento Interno, haja vista a relevância e a novidade do tema em matéria de pessoal.
2.	Em exame, cinco aposentadorias concedidas pelo Departamento de Centralização de Serviços de Inativos e Pensionistas, órgão do Ministério da Economia.
3.	Instruindo o feito, a Secretaria de Fiscalização de Integridade de Atos e Pagamentos de Pessoal e de Benefícios Sociais (Sefip) propugna o registro dos atos, à exceção daquele de interesse do sr. João Matias da Rocha, por vislumbrar ilicitude na definição dos proventos do interessado. 
4.	O Ministério Público, em cota singela, põe-se de acordo.
5.	Acompanho os pareceres, por seus fundamentos, apresentados no relatório precedente, sem prejuízo das considerações que se seguem, no tocante ao ato reputado ilegal.
6.	Segundo informam os autos, o sr. João Matias da Rocha ingressou nos quadros da administração federal, sem concurso público, em 13/3/1979, no cargo de nível médio de Auxiliar de Fiscal do ex-território do Amapá, regido pela Lei 6.550/1978.
7.	Até o mês de novembro de 2014, o cargo do servidor integrava o Plano Geral de Cargos do Poder Executivo (PGPE) , com vencimentos de nível intermediário (classe especial, padrão III) . Naquele mês, sua remuneração total foi de R$ 4.486,34.
8.	No mês seguinte, todavia, dezembro de 2014, sua remuneração foi elevada para R$ 12.871,68. Isso se deu em face da Emenda Constitucional 79/2014, mais particularmente de seu art. 7º:
"Art. 1º O art. 31 da Emenda Constitucional nº 19, de 4 de junho de 1998, passa a vigorar com a seguinte redação:
'Art. 31. Os servidores públicos federais da administração direta e indireta, os servidores municipais e os integrantes da carreira policial militar dos ex-Territórios Federais do Amapá e de Roraima que comprovadamente encontravam-se no exercício regular de suas funções prestando serviços àqueles ex-Territórios na data em que foram transformados em Estados, os servidores e os policiais militares admitidos regularmente pelos governos dos Estados do Amapá e de Roraima no período entre a transformação e a efetiva instalação desses Estados em outubro de 1993 e, ainda, os servidores nesses Estados com vínculo funcional já reconhecido pela União integrarão, mediante opção, quadro em extinção da administração federal.
§ 1º O enquadramento referido no caput para os servidores ou para os policiais militares admitidos regularmente entre a transformação e a instalação dos Estados em outubro de 1993 deverá dar-se no cargo em que foram originariamente admitidos ou em cargo equivalente.
[...]'
............................................................................................................................................
Art. 7º Aos servidores admitidos regularmente pela União nas Carreiras do Grupo Tributação, Arrecadação e Fiscalização de que trata a Lei nº 6.550, de 5 de julho de 1978, cedidos aos Estados do Amapá, de Roraima e de Rondônia são assegurados os mesmos direitos remuneratórios auferidos pelos integrantes das Carreiras correspondentes do Grupo Tributação, Arrecadação e Fiscalização da União de que trata a Lei nº 5.645, de 10 de dezembro de 1970."
9.	Na ocasião, com esteio na regulamentação feita pela Medida Provisória 660/2014, mais especificamente no inciso VIII de seu art. 2º, convertida na Lei 13.121/2015, o cargo do servidor foi equiparado, para fins remuneratórios, ao cargo de Analista Tributário da Receita Federal. Tais normativos incluíram na Lei 12.800/2013 o seguinte dispositivo:
"Art. 2º [...]
............................................................................................................................................
VIII - os servidores dos ex-Territórios do Amapá, de Roraima e de Rondônia incorporados a quadro em extinção da União serão enquadrados em cargos de atribuições equivalentes ou assemelhadas, integrantes de planos de cargos e carreiras da União, no nível de progressão alcançado, assegurados os direitos, vantagens e padrões remuneratórios a eles inerentes".
10.	Mais tarde, pela Lei 13.464/2017, o mesmo artigo teve ainda incluído o inciso IX:
"IX - aplica-se aos servidores ativos, inativos e pensionistas de que trata o art. 7º da Emenda Constitucional nº 79, de 27 de maio de 2014, a diferença remuneratória decorrente dos reajustes da tabela 'a' do Anexo VII da lei decorrente da conversão da Medida Provisória nº 765, de 29 de dezembro de 2016".
11.	A tabela "a" do Anexo VII da MP 765, cumpre esclarecer, corresponde à remuneração do cargo de Auditor Fiscal da Receita; a tabela "b" do mesmo Anexo, à do cargo de Analista Tributário. Ambas apresentavam, à época, os mesmos índices de reajuste.
12.	A despeito da relativa imprecisão do comando inserto no inciso IX, acima, entendeu-se, então, que seu objetivo seria apenas assegurar aos servidores e pensionistas dos ex-territórios a manutenção da paridade remuneratória - à época, já alcançada - com os integrantes das correspondentes carreiras da União, tudo em perfeita harmonia com o art. 7º da EC 79. Assim, o sr. João Matias permaneceu com sua remuneração atrelada aos vencimentos do cargo de Analista Tributário (tabela "b" do Anexo VII da MP 765) .
13.	Sem embargo, em junho de 2018, foi editada a Lei 13.681/2018, decorrente da conversão da Medida Provisória 817/2018. No que aqui interessa, a norma, atualmente em vigor, estabelece (grifei) :
"Art. 1º Esta Lei disciplina o disposto nas Emendas Constitucionais nº s 60, de 11 de novembro de 2009, 79, de 27 de maio de 2014, e 98, de 6 de dezembro de 2017, e dispõe sobre as tabelas de salários, vencimentos, soldos e demais vantagens aplicáveis aos servidores civis, aos militares e aos empregados oriundos dos ex-Territórios Federais, integrantes do quadro em extinção de que trata o art. 89 do Ato das Disposições Constitucionais Transitórias e o art. 31 da Emenda Constitucional nº 19, de 4 de junho de 1998.
Art. 2º Poderão optar pela inclusão nos quadros em extinção a que se refere esta Lei:
[...]
III - a pessoa que revestiu a condição de servidor público federal da administração direta, autárquica ou fundacional, de servidor municipal ou de integrante da carreira de policial, civil ou militar, dos ex-Territórios Federais do Amapá e de Roraima e que, comprovadamente, se encontrava no exercício de suas funções, prestando serviço à administração pública dos ex-Territórios Federais ou de prefeituras neles localizadas na data em que foram transformados em Estado;
[...]
Art. 3º No caso de opção para a inclusão em quadro em extinção da União de que tratam as Emendas Constitucionais nº s 60, de 11 de novembro de 2009, 79, de 27 de maio de 2014, e 98, de 6 de dezembro de 2017:
[...]
V - aplica-se aos servidores ativos, inativos e pensionistas de que trata o art. 7º da Emenda Constitucional nº 79, de 27 de maio de 2014, e o art. 5º da Emenda Constitucional nº 98, de 6 de dezembro de 2017, a tabela 'a' do Anexo VII da Lei nº 13.464, de 10 de julho de 2017.
[...]
§ 6º Ressalvadas as parcelas remuneratórias estabelecidas na Constituição Federal, a remuneração dos servidores e pensionistas a que se refere o inciso V do caput deste artigo passa a ser composta exclusivamente pelos valores constantes da tabela 'a' do Anexo VII da Lei nº 13.464, de 10 de julho de 2017, não lhes sendo devidas quaisquer outras parcelas remuneratórias legalmente previstas, especialmente:
[...]
............................................................................................................................................
Art. 5º Os servidores dos ex-Territórios Federais do Amapá, de Roraima e de Rondônia incorporados a quadro em extinção da União nos casos de opção de que tratam as Emendas Constitucionais nos 60, de 11 de novembro de 2009, 79, de 27 de maio de 2014 , e 98, de 6 de dezembro de 2017, serão enquadrados em cargos de atribuições equivalentes ou assemelhadas, integrantes de planos de cargos e carreiras da União, no nível de progressão alcançado, assegurados os direitos, as vantagens e os padrões remuneratórios a eles inerentes."
14.	Desta feita, note-se, tomada a literalidade do inciso V e do § 6º do art. 3º da Lei 13.681/2018, a tabela do cargo de Auditor Fiscal passaria a ser direta e indistintamente aplicada à remuneração de todos os cargos referidos no art. 7º da EC 79, independentemente do grau de responsabilidade de suas atribuições ou das respectivas exigências de escolaridade.
15.	Sendo tal a compreensão do Ministério da Economia, em junho de 2018, a remuneração do cargo de nível médio de Auxiliar de Fiscal do ex-território do Amapá, ocupado pelo sr. João Matias da Rocha, saltou para R$ 26.127,87.
16.	De passagem, observo que, a exemplo da Lei 13.464/2017 (cf. item 10, acima) , a Medida Provisória 817/2018 - que, modificada, deu origem à Lei 13.681/2018 - estendia aos Auxiliares de Fiscal "a diferença remuneratória decorrente dos reajustes da tabela 'a' do Anexo VII à Lei 13.464/2017".
17.	Prima facie, a equiparação dos vencimentos do cargo de Auxiliar de Fiscal dos ex-territórios aos vencimentos do cargo de Auditor Fiscal da Receita Federal ofende a letra da própria EC 79, que:
	- em seu art. 1º, altera o art. 31 da EC 19/98, reafirmando (§ 1º) que o enquadramento dos servidores "deverá dar-se no cargo em que foram originariamente admitidos ou em cargo equivalente"; e
	- em seu art. 7º, tratando especificamente do cargo do sr. João Matias da Rocha (Auxiliar de Fiscal) , assegura aos destinatários do benefício "os mesmos direitos remuneratórios auferidos pelos integrantes das Carreiras correspondentes do Grupo Tributação, Arrecadação e Fiscalização da União". 
18. 	Eis, a propósito, a justificativa apresentada pelo autor da emenda que modificou o art. 3º da Medida Provisória 817, alterando a redação de seu inciso V e incluindo o § 6º, quando de sua conversão na Lei 13.681/2018, deputado Cabuçu Borges, do PMDB/AP (destaques acrescentados) :
"Os servidores que integram a carreira do Grupo Tributação, Arrecadação e Fiscalização dos Estados do Amapá, Roraima e Rondônia - TAF, optantes pelo quadro em extinção da União, na forma dos Artigos 1º e 3º, da EC 79 de 2014, foram contratados em condições semelhantes aos do Grupo Tributação, Arrecadação e Fiscalização dos ex-Territórios - TAF ex-Territórios, que se refere o artigo 7º da EC 79/2014. 
Esses servidores compõem Carreiras de Estado, como previsto no Artigo 247 da Constituição Federal, com atribuições específicas e competências para exercer as atividades inerentes à Carreira TAF, sejam constituir, mediante lançamento, o crédito tributário, elaborar e proferir decisões ou delas participar em processo administrativo fiscal, bem como em processos de consulta, restituição ou compensação de tributos e contribuições e de reconhecimento de benefícios fiscais, executar procedimentos de fiscalização, praticando os atos definidos na legislação específica, apreensão de mercadorias, livros, documentos, materiais, equipamentos e assemelhados. 
Pelos motivos expostos os grupos TAF dos ex-Territórios e do Estado do Amapá devem ser enquadrados em tabela específica de carreira com mesmas atribuições, seja, a do Auditor Fiscal da receita Federal.
O atual enquadramento, no PGPE, é inadequado e ilegal, já que restringe a atuação desses servidores quanto às atribuições, podendo trazer prejuízos, de ordem financeira, aos Estados onde atuam se questionadas sua atuação como pertencente aos Grupos TAF.
Também podemos justificar pelo fato que essas duas carreiras, TAF dos ex-Territórios e TAF dos Estados do Amapá e de Roraima, são as únicas que não foram contempladas com tabela específicas, mantendo-as enquadradas no PCC-Ext, diferente do que foi adotado para as carreiras de Polícia Civil e Militar, Professores e de Planejamento e Orçamento, todos enquadrados em tabela própria da carreira. 
Como a referência do valor já foi definido como o da Tabela 'a' do anexo VII, da Lei nº 13.464 de 2017, necessitando apenas o ajuste, saindo do PCC-Ext para a tabela citada, não haverá gastos adicionais com aumento de remuneração, assim como também não haverá criação de cargos, funções ou empregos públicos, que esteja vedado pelo Artigo 61, § 1°, II, 'a' da Constituição Federal.
Pelos motivos expostos, se justifica a inclusão de dispositivo que contemple essas categorias, na tabela dos Auditores da Receita Federal, que possuem competências equivalentes."
19.	Ora, no âmbito da Carreira Tributária e Aduaneira da Receita Federal do Brasil (também denominada Carreira de Auditoria da Receita Federal, cf. art. 1º e Anexo I da Lei 10.910/2004) , o cargo correspondente ao de Auxiliar de Fiscal do Amapá seria o cargo de Analista Tributário, oriundo do antigo cargo de nível médio de Técnico do Tesouro Nacional (cf. Decreto-Lei 2.225/1985) .
20.	Aliás, como oportunamente observou a Sefip, o Código Tributário do Amapá (Lei Estadual 400/1997) , estado para o qual o sr. João Matias da Rocha trabalhou até a aposentadoria, faz expressa distinção entre as atribuições dos "Auditores Fiscais de Tributos e/ou Fiscais de Tributos do ex-Território Federal do Amapá à disposição do Estado", de um lado, e dos "Fiscais de Tributos Auxiliares e/ou de Auxiliares de Fiscais do ex-Território Federal do Amapá à disposição do Estado", de outro:
"Art. 147. A fiscalização tributária compete à Secretaria de Estado da Fazenda, por meio dos órgãos próprios e, supletivamente, aos servidores concursados, ocupantes dos cargos de Auditor da Receita Estadual, Fiscal da Receita Estadual, Fiscal e Auxiliar de Fiscal do ex-Território Federal do Amapá à disposição do Estado.
§ 1º A fiscalização dos tributos estaduais compete: 
a) genérica e privativamente aos servidores concursados na categoria de Auditores Fiscais de Tributos e/ou Fiscais de Tributos do ex-Território Federal do Amapá à disposição do Estado, auxiliados pelos Fiscais de Tributos Auxiliares e/ou de Auxiliares de Fiscais do ex-Território Federal do Amapá à disposição do Estado, lotados na Secretaria de Estado da Fazenda;
b) subsidiariamente, aos servidores concursados na categoria de Fiscais de Tributos Auxiliares e/ou de Auxiliares de Fiscais do ex-Território Federal do Amapá à disposição do Estado, quando se tratar de mercadorias em trânsito."
21.	Em última análise, a interpretação dada pelo Ministério da Economia ao inciso V e ao § 6º do art. 3º da Lei 13.681/2018 acabou por unificar, por via oblíqua, os antigos cargos de Fiscal de Tributos e de Auxiliar de Fiscal de ex-territórios e, por consequência, equiparar a remuneração de ambos à de Auditor Fiscal da Receita, em flagrante ofensa ao art. 37, inciso II, da Constituição Federal (princípio do concurso público) e ao próprio art. 7º da Emenda Constitucional 79/2014 (que vincula "direitos remuneratórios" a "carreiras correspondentes") .
22.	Ocorre que o TCU não se encontra legitimado a fazer controle de constitucionalidade de norma legal, nem mesmo em caráter incidental, como assentou o Supremo Tribunal Federal em recente deliberação (MS 35.410, julgado em 13/4/2021) .
23.	Isso me levou, inicialmente, a deferir o registro da aposentadoria do sr. João Matias e a submeter a questão da possível inconstitucionalidade inserta na Lei 13.681/2018 ao escrutínio da Procuradoria-Geral da República, para adoção das medidas judiciais que eventualmente entendesse cabíveis.
24.	Todavia, depois de bem analisar as razões apresentadas pelo eminente Ministro Walton Alencar Rodrigues em seu voto revisor, convenci-me de que a negativa de registro do ato de aposentadoria do interessado, como defende Sua Excelência, é a solução mais adequada à hipótese.
25.	Com efeito, o que se requer, no caso, é apenas a interpretação sistemática e teleológica da norma legal, não se fazendo necessário nenhum tipo de controle de constitucionalidade, como passo a demonstrar.
26.	As normas de regência da matéria, mais propriamente, são a Lei 13.681/2018, que disciplina o disposto nas Emendas Constitucionais 60, 79 e 98, a Lei Estadual 400/1997, que dispõe sobre o código tributário do Amapá, a Lei 10.593/2002, que dispõe sobre a Carreira de Auditoria da Receita Federal do Brasil, a Lei 10.910/2004, que reestrutura a remuneração das Carreiras de Auditoria da Receita Federal, e a Lei 8.112/1990, que dispõe sobre o regime jurídico dos servidores públicos civis da União. Transcrevo os dispositivos pertinentes das três últimas leis, uma vez que as duas primeiras já foram reproduzidas anteriormente (destaques acrescentados) :
Lei 10.593/2002
"Art. 5º Fica criada a Carreira de Auditoria da Receita Federal do Brasil, composta pelos cargos de nível superior de Auditor-Fiscal da Receita Federal do Brasil e de Analista-Tributário da Receita Federal do Brasil. 
Art. 6º São atribuições dos ocupantes do cargo de Auditor-Fiscal da Receita Federal do Brasil:
I - no exercício da competência da Secretaria da Receita Federal do Brasil e em caráter privativo: 
a)  constituir, mediante lançamento, o crédito tributário e de contribuições; 
b)  elaborar e proferir decisões ou delas participar em processo administrativo-fiscal, bem como em processos de consulta, restituição ou compensação de tributos e contribuições e de reconhecimento de benefícios fiscais; 
c)  executar procedimentos de fiscalização, praticando os atos definidos na legislação específica, inclusive os relacionados com o controle aduaneiro, apreensão de mercadorias, livros, documentos, materiais, equipamentos e assemelhados; 
d)  examinar a contabilidade de sociedades empresariais, empresários, órgãos, entidades, fundos e demais contribuintes, não se lhes aplicando as restrições previstas nos arts. 1.190 a 1.192 do Código Civil e observado o disposto no art. 1.193 do mesmo diploma legal; 
e)  proceder à orientação do sujeito passivo no tocante à interpretação da legislação tributária; 
f)  supervisionar as demais atividades de orientação ao contribuinte; 
II - em caráter geral, exercer as demais atividades inerentes à competência da Secretaria da Receita Federal do Brasil.
§ 1o O Poder Executivo poderá cometer o exercício de atividades abrangidas pelo inciso II do caput deste artigo em caráter privativo ao Auditor-Fiscal da Receita Federal do Brasil. 
§ 2o Incumbe ao Analista-Tributário da Receita Federal do Brasil, resguardadas as atribuições privativas referidas no inciso I do caput e no § 1o deste artigo: 
I - exercer atividades de natureza técnica, acessórias ou preparatórias ao exercício das atribuições privativas dos Auditores-Fiscais da Receita Federal do Brasil; 
II - atuar no exame de matérias e processos administrativos, ressalvado o disposto na alínea b do inciso I do caput deste artigo; 
III - exercer, em caráter geral e concorrente, as demais atividades inerentes às competências da Secretaria da Receita Federal do Brasil. 
§ 3o Observado o disposto neste artigo, o Poder Executivo regulamentará as atribuições dos cargos de Auditor-Fiscal da Receita Federal do Brasil e Analista-Tributário da Receita Federal do Brasil.
............................................................................................................................................
Art. 17. Os ocupantes dos cargos de Auditor-Fiscal do Tesouro Nacional e de Técnico do Tesouro Nacional são transpostos, a partir de 1º de julho de 1999, na forma dos Anexos V e VI."
Lei 10.910/2004
"Art. 1º As Carreiras de Auditoria da Receita Federal do Brasil e Auditoria-Fiscal do Trabalho compõem-se de cargos efetivos agrupados nas classes A, B e Especial, compreendendo a 1ª (primeira) 5 (cinco) padrões, e as 2 (duas) últimas, 4 (quatro) padrões, na forma do Anexo I desta Lei.
Art. 2º-A. [...] 
Parágrafo único. Os valores do subsídio dos titulares dos cargos a que se refere o caput deste artigo são os fixados no Anexo IV desta Lei, com efeitos financeiros a partir das datas nele especificadas.
............................................................................................................................................
ANEXO IV
 (redação dada pela Lei 13.464, de 2017 [em seu Anexo VII]) 
CARREIRAS TRIBUTÁRIA E ADUANEIRA DA RECEITA FEDERAL DO BRASIL E DE AUDITORIA-FISCAL DO TRABALHO
VALOR DO VENCIMENTO BÁSICO
a) Cargos de Auditor-Fiscal da Receita Federal do Brasil:	Em R$
	CARGO
	CLASSE
	PADRÃO
	VENC. BÁSICO (JAN 2019) 

	Auditor-Fiscal da Receita Federal do Brasil
	ESPECIAL
	III
	27.303,62

			II
	26.545,07

			I
	26.075,71

		PRIMEIRA
	III
	24.629,46

			II
	24.146,54

			I
	23.208,90

		SEGUNDA
	III
	22.316,25

			II
	21.878,68

			I
	21.029,09

b) Cargos de Analista Tributário da Receita Federal do Brasil:	Em R$
	CARGO
	CLASSE
	PADRÃO
	VENC. BÁSICO (JAN 2019) 

	Analista Tributário da Receita Federal do Brasil
	ESPECIAL
	III
	16.276,05

			II
	15.695,44

			I
	15.387,69

		PRIMEIRA
	III
	14.505,74

			II
	13.947,83

			I
	12.895,55

		SEGUNDA
	III
	12.399,56

			II
	12.156,44

			I
	11.684,39"

Lei 8.112/1990
"Art. 10.  A nomeação para cargo de carreira ou cargo isolado de provimento efetivo depende de prévia habilitação em concurso público de provas ou de provas e títulos, obedecidos a ordem de classificação e o prazo de sua validade.
Parágrafo único.  Os demais requisitos para o ingresso e o desenvolvimento do servidor na carreira, mediante promoção, serão estabelecidos pela lei que fixar as diretrizes do sistema de carreira na Administração Pública Federal e seus regulamentos."
27.	Como se vê, o cotejo do art. 147, § 1º, alíneas "a" e "b", da Lei Amapaense 400/1997 (item 20, acima) , de um lado, e do art. 6º, inciso I, alínea "c", e  § 2º, inciso II, da Lei 10.593/2002, de outro, revela a inequívoca correspondência dos cargos de Fiscal e Auxiliar de Fiscal do ex-território do Amapá, pela ordem, com os cargos de Auditor e Analista Tributário da Receita Federal.
28.	O paralelismo fica ainda mais evidente quando se tem em conta que o cargo de Analista Tributário da Receita Federal deriva do antigo cargo de nível médio de Técnico do Tesouro Nacional (cf. Decreto-Lei 2.225/1985 e art. 17 da Lei 10.593/2002) , derivado, por sua vez, do cargo também de nível médio de Técnico de Atividades Tributárias, em tudo similar ao Auxiliar de Fiscal dos ex-territórios.
29.	De outra parte, repito, a própria Lei 13.681/2018 (que, em seu art. 3º, inciso V e § 6º, remete à "tabela 'a' do Anexo VII da Lei nº 13.464") estabelece, em seu art. 5º:
"Os servidores dos ex-Territórios Federais do Amapá, de Roraima e de Rondônia incorporados a quadro em extinção da União nos casos de opção de que tratam as Emendas Constitucionais nos 60, de 11 de novembro de 2009, 79, de 27 de maio de 2014 , e 98, de 6 de dezembro de 2017, serão enquadrados em cargos de atribuições equivalentes ou assemelhadas, integrantes de planos de cargos e carreiras da União, no nível de progressão alcançado, assegurados os direitos, as vantagens e os padrões remuneratórios a eles inerentes".
30.	Ou seja, dentro da própria Lei 13.681/2018, que fundamenta a remuneração atribuída pelo Ministério Economia aos Auxiliares de Fiscal dos ex-territórios, há aparente antinomia entre as disposições do art. 3º, inciso V e § 6º, e do art. 5º.
31.	Contudo, e mais uma vez agradeço a valiosa contribuição do Ministro-Revisor, a antinomia é apenas aparente, e se resolve, como dito, com a interpretação sistemática e teleológica da norma.
32.	Nesse sentido, lembrando que os servidores dos ex-territórios são servidores federais, observo que a Lei 8.112/1990, em seu art. 2º, parágrafo único, remete a leis específicas os requisitos para ingresso e promoção dos servidores. No caso dos integrantes da Carreira de Arrecadação e Tributação, tais requisitos estão fixados na Lei 10.593/2002 (especialmente nos arts. 5º, 6º e 17) e na Lei 10.910/2004, que reestruturou a carreira e fixou a remuneração dos cargos.
33.	Logo, eventual "enquadramento" dos servidores dos ex-territórios nas atuais carreiras do funcionalismo federal, ainda que apenas para fins remuneratórios, deve obedecer os requisitos fixados nas respectivas leis de regência.
34.	Na espécie dos autos, é fora de dúvida que o cargo de Auxiliar de Fiscal de ex-território se equipara - quer em termos de atribuições, quer em termos de exigências profissionais para seu exercício, como visto - ao antigo cargo de Técnico de Atividades Tributárias, sucedido pelos cargos de Técnico do Tesouro Nacional e, mais recentemente, Analista Tributário da Receita Federal.
35.	De outra parte, tanto a Emenda Constitucional 79/2014 quanto a Lei 13.681/2018, que por último disciplinou suas disposições, conferem aos servidores dos ex-territórios direito a isonomia remuneratória com os ocupantes de cargos federais de atribuições equivalentes ou assemelhadas.
36.	Daí, portanto, à luz de uma abordagem sistêmica do ordenamento, segue-se que o cargo de Auxiliar de Fiscal do ex-território do Amapá deve observar a estrutura remuneratória prevista na tabela b do Anexo IV da Lei 10.910/2004, com os valores estabelecidos no Anexo VII da Lei 13.464/2017, ou seja, a remuneração fixada para os Analistas Tributários da Receita Federal.
37.	Numa abordagem teleológica, o resultado não é diferente.
38.	Primeiro, observo que não há, na Lei 13.681/2018, nenhum dispositivo que sugira - ainda que remotamente - a pretensão de igualar entre si os cargos de Fiscal e de Auxiliar de Fiscal de ex-territórios. Ao contrário, a Lei, reiterando a diretriz da Emenda Constitucional 79, reafirma peremptoriamente que a isonomia remuneratória deve respeitar a equivalência de atribuições dos cargos. 
39.	Da mesma forma, também não se extrai da norma nenhuma intenção de equiparar os cargos de Fiscal e Auxiliar de Fiscal, indistintamente, ao cargo de Auditor Fiscal da Receita Federal.
40.	Aliás, o exame das razões apresentadas pelo autor das emendas modificativas que culminaram na redação final do inciso V e do § 6º do art. 3º da Lei 13.681/2018 (v. item 18 deste voto) revela que sua insatisfação era com o enquadramento dos servidores no PGPE: "o atual enquadramento, no PGPE, é inadequado e ilegal"; "essas duas carreiras, TAF dos ex-Territórios e TAF dos Estados do Amapá e de Roraima, são as únicas que não foram contempladas com tabelas específicas, mantendo-as enquadradas no PCC-Ext".
41.	Outras duas passagens de suas razões também são significativas:
"Pelos motivos expostos os grupos TAF dos ex-Territórios e do Estado do Amapá devem ser enquadrados em tabela específica de carreira com mesmas atribuições, seja, a do Auditor Fiscal da receita Federal.
............................................................................................................................................
Como a referência do valor já foi definido como o da Tabela 'a' do anexo VII, da Lei nº 13.464 de 2017, necessitando apenas o ajuste, saindo do PCC-Ext para a tabela citada, não haverá gastos adicionais com aumento de remuneração, assim como também não haverá criação de cargos, funções ou empregos públicos, que esteja vedado pelo Artigo 61, § 1°, II, 'a' da Constituição Federal."
42.	Note-se, no primeiro trecho, a nítida preocupação do parlamentar com o enquadramento dos beneficiários em "carreira com mesmas atribuições". Ao identificar qual seria tal carreira, Sua Excelência se referiu à "do Auditor Fiscal da Receita Federal", ou seja, a Carreira de Auditoria da Receita Federal, composta pelos cargos de Auditor Fiscal da Receita Federal e de Analista Tributário da Receita Federal (art. 5º da Lei 10.593/2002) .
43.	No segundo trecho, o Legislador afirma que o valor da remuneração já estaria definido "como o da Tabela 'a' do anexo VII, da Lei nº 13.464 de 2017", e que, por essa razão, "não haverá gastos adicionais com aumento de remuneração". 
44.	Ora, como mencionado alhures (itens 9 a 11 deste voto) , sob a vigência da Lei 12.800/2013, o Ministério da Economia entendeu, corretamente, que a alusão à "tabela 'a' do Anexo VII" da MP 765/2016 (convertida na Lei 13.464/2017) era apenas uma referência genérica ao Anexo VII da norma, que alterou o Anexo IV da Lei 10.910/2004. Desse modo, objetivamente, os Fiscais dos ex-territórios tiveram sua remuneração associada à tabela "a" do Anexo, relativa aos Auditores Fiscais, e os Auxiliares de Fiscal dos ex-territórios, à tabela "b", relativa aos Analistas Tributários.
45.	Entretanto, com a mudança empreendida pelo Ministério a partir do advento da Lei 13.681/2018, vinculando o cargo de Auxiliar de Fiscal à tabela de retribuição dos Auditores, houve expressivo aumento de remuneração desses servidores, em clara oposição ao quanto pretendido pelo Legislador.
46.	Portanto, também numa exegese teleológica, não se sustenta a atribuição da remuneração dos Auditores Fiscais da Receita aos Auxiliares de Fiscal dos ex-territórios.
47.	Em suma, à luz do arcabouço legal acima apresentado, forçoso concluir que a alusão da Lei 13.861 à "tabela 'a' do Anexo VII da Lei nº 13.464, de 10 de julho de 2017", deve ser tomada como mera referência à estrutura remuneratória estabelecida no Anexo IV da Lei 10.910/2004, a qual, como visto, se divide em duas, a saber, a tabela "a", cargo de Auditor, e a tabela "b", cargo de Analista.
48.	Na hipótese dos autos, como os proventos do sr. João Matias da Rocha, Auxiliar de Fiscal do ex-território do Amapá, foram indevidamente correlacionados ao cargo de Auditor Fiscal da Receita Federal, sua aposentadoria se apresenta irregular, o que implica a negativa de registro da concessão. 
	Diante do exposto, reajusto meu anterior posicionamento e, acompanhando a proposta de encaminhamento oferecida pelo revisor, voto no sentido de que este Colegiado adote a deliberação que ora submeto à sua apreciação.
TCU, Sala das Sessões Ministro Luciano Brandão Alves de Souza, 
BENJAMIN ZYMLER 
Relator

Apreciam-se atos iniciais de aposentadoria emitidos pelo Departamento de Centralização de Serviços de Inativos e Pensionistas do Ministério da Economia, relativamente aos quais opinam, a Secretaria de Fiscalização de Integridade de Atos e Pagamentos de Pessoal e de Benefícios Sociais (Sefip) e o Ministério Púbico junto ao TCU, pela ilegalidade e recusa de registro do ato de concessão de aposentadoria de João Matias da Rocha, ex-servidor de nível médio do extinto Território do Amapá, ora incorporado aos quadros da União Federal.
O motivo da ilegalidade reside na equiparação salarial do inativo ao cargo de nível superior da carreira de Auditor Fiscal da Receita Federal, operada pela Lei 13.681/2018, em desacordo com o artigo 3º da Emenda Constitucional 79/2014, que, supostamente, lhe daria substrato, in verbis:
Art. 3º Os servidores dos ex-Territórios do Amapá, de Roraima e de Rondônia incorporados a quadro em extinção da União serão enquadrados em cargos de atribuições equivalentes ou assemelhadas, integrantes de planos de cargos e carreiras da União, no nível de progressão alcançado, assegurados os direitos, vantagens e padrões remuneratórios a eles inerentes.  (grifei) 
Em relação aos demais atos de concessão de aposentadoria, a Unidade Técnica e o Parquet especializado manifestam-se pela legalidade e registro.
O relator, E. Ministro Benjamin Zymler, não obstante concorde com os fundamentos dos pareceres precedentes, diverge quanto ao encaminhamento alvitrado, em relação ao ato de concessão de aposentadoria de João Matias da Rocha.
Demonstra, com peculiar acuidade, como o reenquadramento salarial do servidor, implementado pela Lei 13.681/2018, pe, rmitiu-lhe elevar os proventos do cargo de nível médio da carreira de tributação, para os proventos do cargo de nível superior de Auditor Fiscal da Receita Federal, de modo afrontoso à ética e à regra estampada no artigo 7º da Emenda Constitucional 79/2014 e, por via oblíqua, ao mandamento constitucional do concurso público, inscrito no artigo 37, inciso II, da Lei Maior e na Lei 8.112/92.
De fato, ingressou o servidor nos quadros da administração federal, sem concurso público, em 13/3/1979, no cargo de nível médio, de Auxiliar de Fiscal do ex-território do Amapá, regido pela Lei 6.550/1978. Integrou o Plano Geral de Cargos do Poder Executivo, com vencimentos de R$ 4.486,34.
Já no mês seguinte, em dezembro de 2014, sua retribuição foi elevada para R$ 12.871,68, por força do artigo 7º da Emenda Constitucional 79/2014[footnoteRef:2], que assegurou aos servidores dos extintos territórios, regularmente admitidos pela União, nas Carreiras do Grupo Tributação, Arrecadação e Fiscalização, de que trata a Lei 6.550/1978, cedidos aos Estados do Amapá, de Roraima e de Rondônia, os mesmos direitos remuneratórios auferidos pelos integrantes das Carreiras correspondentes do Grupo Tributação, Arrecadação e Fiscalização da União, de que trata a Lei 5.645/1970. [2:  "Art. 1º O art. 31 da Emenda Constitucional nº 19, de 4 de junho de 1998, passa a vigorar com a seguinte redação:'Art. 31. Os servidores públicos federais da administração direta e indireta, os servidores municipais e os integrantes da carreira policial militar dos ex-Territórios Federais do Amapá e de Roraima que comprovadamente encontravam-se no exercício regular de suas funções prestando serviços àqueles ex-Territórios na data em que foram transformados em Estados, os servidores e os policiais militares admitidos regularmente pelos governos dos Estados do Amapá e de Roraima no período entre a transformação e a efetiva instalação desses Estados em outubro de 1993 e, ainda, os servidores nesses Estados com vínculo funcional já reconhecido pela União integrarão, mediante opção, quadro em extinção da administração federal.§ 1º O enquadramento referido no caput para os servidores ou para os policiais militares admitidos regularmente entre a transformação e a instalação dos Estados em outubro de 1993 deverá dar-se no cargo em que foram originariamente admitidos ou em cargo equivalente. (...) '............................................................................................................................................Art. 7º Aos servidores admitidos regularmente pela União nas Carreiras do Grupo Tributação, Arrecadação e Fiscalização de que trata a Lei nº 6.550, de 5 de julho de 1978, cedidos aos Estados do Amapá, de Roraima e de Rondônia são assegurados os mesmos direitos remuneratórios auferidos pelos integrantes das Carreiras correspondentes do Grupo Tributação, Arrecadação e Fiscalização da União de que trata a Lei nº 5.645, de 10 de dezembro de 1970."] 
Cumpre rememorar que o artigo 1º da Emenda Constitucional 79/2014, ao alterar o artigo 31, § 1º da Emenda Constitucional 19/1998, estabeleceu que os servidores dos ex-territórios federais, que optarem por integrar quadro em extinção da administração federal, caso do ex-servidor, deverão enquadrar-se no cargo em que foram admitidos ou em cargo equivalente.
Em cumprimento à Emenda Constitucional 79/2014, por meio do artigo 2º, inciso VIII, da Medida Provisória 660/2014, convertida na Lei 13.121/2015, o cargo do servidor João Matias da Rocha foi equiparado, para fins remuneratórios, ao cargo de nível médio de Analista Tributário da Receita Federal. A norma manteve a obrigatoriedade de os servidores dos ex-territórios federais, incorporados a quadro em extinção da União, serem enquadrados em cargos de atribuições equivalentes ou assemelhadas.
Mais tarde, a Lei 13.464/2017, ao alterar o artigo 2º, inciso IX, da Lei 12.800/2013, estendeu aos servidores inativos e pensionistas dos ex-territórios a diferença remuneratória decorrente dos reajustes da tabela 'a" do Anexo VII da lei decorrente da conversão da Medida Provisória 765, de 29 de dezembro de 2016. 
A propósito, esclarece o relator que a tabela "a" do Anexo VII da MP 765/2016 corresponde à remuneração do cargo de Auditor Fiscal da Receita, ao passo que a tabela "b", do mesmo Anexo, refere-se à retribuição do cargo de Analista Tributário. Considerando que as tabelas apresentavam os mesmos índices de correção, a compreensão que se tinha da finalidade da norma, à época, era de assegurar a paridade remuneratória entre os servidores e pensionistas dos ex-territórios, com os integrantes das correspondentes carreiras da União, tudo em harmonia com o disposto no artigo 7º da EC 79/2014, que determinava a equiparação em cargos de atribuições equivalentes ou assemelhadas. Dessa forma, o servidor permaneceu com sua remuneração atrelada aos vencimentos do cargo de nível médio de Analista Tributário.
Ocorre que, contrariando expressa dicção do artigo 7º da EC 79/2014, quanto à obrigatória vinculação dos direitos remuneratórios dos servidores dos extintos territórios a cargos de atribuições equivalente ou assemelhadas das carreiras de tributação da União, foi editada, em junho de 2018, a Lei 13.861/2018, oriunda da conversão da Medida Provisória 817/2018. 
O artigo 3º, inciso V, § 6º, do referido diploma legal[footnoteRef:3] garantiu que a retribuição dos servidores e pensionistas dos extintos territórios seja composta exclusivamente pelos valores constantes da tabela "a" do Anexo VII da Lei 13.464/2017, ressalvadas as parcelas remuneratórias estabelecidas na Constituição.  [3:  Art. 1º Esta Lei disciplina o disposto nas Emendas Constitucionais nº s 60, de 11 de novembro de 2009, 79, de 27 de maio de 2014, e 98, de 6 de dezembro de 2017, e dispõe sobre as tabelas de salários, vencimentos, soldos e demais vantagens aplicáveis aos servidores civis, aos militares e aos empregados oriundos dos ex-Territórios Federais, integrantes do quadro em extinção de que trata o art. 89 do Ato das Disposições Constitucionais Transitórias e o art. 31 da Emenda Constitucional nº 19, de 4 de junho de 1998.Art. 2º Poderão optar pela inclusão nos quadros em extinção a que se refere esta Lei: (...) III - a pessoa que revestiu a condição de servidor público federal da administração direta, autárquica ou fundacional, de servidor municipal ou de integrante da carreira de policial, civil ou militar, dos ex-Territórios Federais do Amapá e de Roraima e que, comprovadamente, se encontrava no exercício de suas funções, prestando serviço à administração pública dos ex-Territórios Federais ou de prefeituras neles localizadas na data em que foram transformados em Estado; (...) Art. 3º No caso de opção para a inclusão em quadro em extinção da União de que tratam as Emendas Constitucionais nº s 60, de 11 de novembro de 2009, 79, de 27 de maio de 2014, e 98, de 6 de dezembro de 2017: (...) V - aplica-se aos servidores ativos, inativos e pensionistas de que trata o art. 7º da Emenda Constitucional nº 79, de 27 de maio de 2014, e o art. 5º da Emenda Constitucional nº 98, de 6 de dezembro de 2017, a tabela 'a' do Anexo VII da Lei nº 13.464, de 10 de julho de 2017. (...) § 6º Ressalvadas as parcelas remuneratórias estabelecidas na Constituição Federal, a remuneração dos servidores e pensionistas a que se refere o inciso V do caput deste artigo passa a ser composta exclusivamente pelos valores constantes da tabela 'a' do Anexo VII da Lei nº 13.464, de 10 de julho de 2017, não lhes sendo devidas quaisquer outras parcelas remuneratórias legalmente previstas, especialmente: (...) "] 
Como bem salientou o relator, a tabela "a" do Anexo VII da Lei 13.464/2017, corresponde ao cargo superior de Auditor Fiscal, a qual passou a ser aplicada indistintamente a todos os cargos de servidores dos extintos territórios federais a que alude o artigo 7º da EC 79/2014, independentemente do nível de responsabilidade das atribuições e das respectivas escolaridades.
Assim, por força da compreensão dada à Lei 13.681/2018, a remuneração do cargo de nível médio de Auxiliar de Fiscal do ex-território do Amapá, ocupado pelo servidor João Matias da Rocha, foi elevada, em junho de 2018,  para R$ 26.127,87, correspondente à retribuição de cargo de nível superior de Auditor da Receita Federal, em afronta aos seguintes dispositivos constitucionais:
- artigo 1º da Emenda Constitucional 79/2014 que, ao alterar o artigo 31 da Emenda Constitucional 19/1998, manteve a determinação de enquadramento dos servidores dos extintos territórios no mesmo cargo em que foram originalmente admitidos ou em cargo equivalente;
- artigo 7º da Emenda Constitucional 79/2014 que assegura aos servidores dos extintos territórios os mesmos direitos remuneratórios auferidos pelos integrantes das Carreiras correspondentes do Grupo Tributação, Arrecadação e Fiscalização da União de que trata a Lei nº 5.645, de 10 de dezembro de 1970;
 - artigo 37, inciso II, da Constituição Federal, que determina a admissão no serviço público mediante prévia aprovação em concurso público. 
É dizer, a Lei 13.861/2018, por via oblíqua, unificou os antigos cargos de Fiscal de Tributos e Auxiliar de Fiscal de ex-territórios, de nível médio, aos de Auditor Fiscal da Receita, de nível superior, dispensando o concurso público para acesso à retribuição de cargos de mais elevada responsabilidade e escolaridade.
Segundo a diretriz constitucional, o enquadramento salarial correto do antigo cargo de Auxiliar de Fiscal do Amapá, ocupado pelo servidor João Matias da Rocha, deveria ser correspondente ao cargo de Analista Tributário, oriundo do antigo cargo de nível médio de Técnico do Tesouro Nacional, conforme Decreto-Lei 2.225/1985.
Mesmo diante da patente inconstitucionalidade da Lei 13.681/2018, o nobre relator opina por que o Tribunal considere legal e ordene o registro do ato de concessão de aposentadoria de João Matias da Rocha, ante a clareza do diploma normativo. 
Assevera que o Tribunal de Contas da União já não se encontra legitimado a fazer o controle incidental de constitucionalidade de norma legal, com base em recente decisão proferida pelo Supremo Tribunal Federal no julgamento do MS 35.410, em 13/4/2021 (Plenário, relator E. Ministro Alexandre de Moraes) .
Por essa razão, S. Excelência propõe dar ciência da deliberação à Procuradoria-Geral da República para que avalie a conveniência de propor ação judicial própria.
Feito esse introito, passo ao voto revisor.
Não há dúvidas de que o artigo 3º, inciso V, § 6º, da Lei 13.861/2018, oriunda da conversão da Medida Provisória 817/2018, em sua literalidade, padece de grave inconstitucionalidade, ao permitir, por via transversa, acesso a padrão remuneratório de cargo público, para o qual o servidor João Matias da Rocha, não se havia habilitado mediante prévio concurso público.
Por meio de sucessivas alterações legislativas descritas pelo relator, a remuneração do cargo de nível médio de Auxiliar de Fiscal do ex-território do Amapá, ocupada pelo servidor, foi elevada de R$ 4.486,34, em novembro de 2014, para alcançar, em junho de 2018, a quantia de R$ 26.127,87, correspondente ao de nível superior de Auditor da Receita Federal.
 Em situações como a retratada nos autos, o Tribunal de Contas da União, até recentemente, não hesitaria em afastar a aplicação da norma legal ao caso concreto por considerá-la inconstitucional, em sede de controle difuso, tendo por base Enunciado 347 da Súmula de Jurisprudência do STF.
No entanto, não foi esse entendimento sufragado pelo Pretório Excelso no julgamento dos Mandados de Segurança 35410, 35490, 35494, 35498, 35500, 35836, 35812 e 35824, todos relatados pelo Ministro Alexandre de Moraes, na Sessão Virtual do Plenário do STF do dia 2/4/2021. 
Embora a controvérsia submetida ao descortino do Supremo refira-se à decisão do TCU de realizar a fiscalização do pagamento do Bônus de Eficiência e produtividade na Atividade Tributária e Aduaneira  e na Atividade de Auditoria-Fiscal do Trabalho, a que aludem os §§ 2º e 3º dos artigos 7º e 17 da Medida Provisória 765/2016, convertida na Lei 13.464/2017, o voto condutor do acórdão do STF não deixa dúvidas em afirmar que o Tribunal de Contas da União não poderia exercer o controle de constitucionalidade incidental de norma legal. Naquela assentada, o Plenário entendeu que o Enunciado 347 da Súmula de Jurisprudência do Supremo Tribunal Federal não foi recepcionado pela nova ordem jurídica inaugurada pela Constituição Federal de 1988. 
Como soe a ocorrer em todos os pronunciamentos emitidos pelo STF em caráter definitivo, ou em matéria de natureza cogente, deve o Tribunal de Contas da União respeitar o novo entendimento, em deferência à coerência do sistema jurídico instituído pelo constituinte de 1988. 
Ocorre que são tão gritantes as incoerências suscitadas nesse caso concreto, que não seria razoável que sobre ele deixe o TCU de dispor, não sendo, aliás, necessário, invocar a Constituição, mas apenas verificar a legislação em vigor, realizando controle de legalidade da ação administrativa.
Dessa forma, deter-me-ei apenas em analisar o fundamento do ato de concessão de aposentadoria do servidor João Matias da Rocha, sob prisma da legalidade, ainda que sua juridicidade também remeta à jurisprudência do STF sobre o assunto.
 Desde que o servidor João Matias da Rocha optou por integrar quadro em extinção do Plano Geral de Cargos do Poder Executivo, a natureza estatutária do cargo também atraiu a disciplina da Lei 8.112/1990, conforme artigo 12 do Decreto 8.365, de 24 novembro de 2014. Tal decreto regulamentou a Medida Provisória 660, de 24 de novembro de 2014, a qual dispõe sobre o exercício da opção para a inclusão em quadro em extinção da União de que trata a Emenda Constitucional 79, de 27 de maio de 2014.
Como tal, o artigo 10 da Lei 8.112/1990, com redação dada pela Lei 9.527/1997, prescreve que o provimento original do servidor público civil da União deverá ocorrer pela seguinte forma:
Art. 10.  A nomeação para cargo de carreira ou cargo isolado de provimento efetivo depende de prévia habilitação em concurso público de provas ou de provas e títulos, obedecidos a ordem de classificação e o prazo de sua validade.
Parágrafo único.  Os demais requisitos para o ingresso e o desenvolvimento do servidor na carreira, mediante promoção, serão estabelecidos pela lei que fixar as diretrizes do sistema de carreira na Administração Pública Federal e seus regulamentos.            
Pois bem, o artigo 3º, inciso V, § 6º, da Lei 13.861/2018, oriunda da conversão da Medida Provisória 817/2018, ao promover o reenquadramento salarial do servidor João Matias da Rocha, guindando os respectivos proventos de cargo de nível médio da carreira de tributação para os proventos do cargo de nível superior de Auditor Fiscal da Receita Federal, na prática, violou o artigo 10 da Lei 8.112/1990, promovendo indevida ascensão sem a prévia habilitação em concurso público.
Embora os aludidos diplomas legais ostentem a mesma estatura jurídica de lei ordinária, jamais o artigo 3º, inciso V, § 6º, da Lei 13.861/2018 poderia, na linha da hermenêutica tradicional, derrogar o artigo 10 do Estatuto dos Servidores Públicos Civis da União. 
Não se aplica, aqui, o princípio da especialidade, segundo a qual lex specialis derogat legi generali, não se verifica a derrogação expressa da norma anterior, tampouco opera-se incompatibilidade ou inteira regulação, pela novel norma legal de matéria tratada no diploma anterior (artigo 2º, §1º, do Decreto-Lei 4.657/1942) .
Tal distinção se justifica pela primazia que o conteúdo valorativo do artigo 10 da Lei 8.112/1990 alberga sobre todas as normas que regulam o serviço público civil da União, no que tange ao ingresso inicial em cargo efetivo da Administração Pública Federal. Sua força cogente dimana do próprio mandamento constitucional que, no artigo 37, inciso II, estabelece o concurso público como conditio sine qua non ao acesso ao quadro efetivo da União.
Apenas para destacar a elevada carga de conteúdo ético-moral, insculpido no artigo 10 do RJU, a jurisprudência do Supremo Tribunal Federal é pacífica e monolítica em refutar qualquer artifício urdido pelo legislador ordinário no sentido de contornar, por via oblíqua ou transversa, o imperativo do artigo 37, inciso II, da Constituição Federal, a qual se irradia sobre todo o ordenamento jurídico:
Afronta ao disposto no art. 37, II, e art. 134, § 1º, da Constituição do Brasil. (...) Servidores estaduais integrados na carreira de defensor público estadual, recebendo a remuneração própria do cargo de defensor público de primeira classe, sem o prévio concurso público. Servidores investidos na função de defensor público, sem especificação do modo como se deu a sua investidura, e ocupantes dos cargos de assistente jurídico de penitenciária e de analista de justiça. A exigência de concurso público como regra para o acesso aos cargos, empregos e funções públicas confere concreção ao princípio da isonomia. Não cabimento da transposição de servidores ocupantes de distintos cargos para o de defensor público no âmbito dos Estados-membros. (...) O servidor investido na função de defensor público até a data em que instalada a Assembleia Nacional Constituinte pode optar pela carreira, independentemente da forma da investidura originária 
 (art. 22 do ADCT) . ADI 3.819, rel. min. Eros Grau, j. 24-10-2007, P, DJE de 28-3-2008.; Rcl 16.950, rel. min. Cármen Lúcia, j. 1º-12-2015, 2ª T, DJE de 18-12-2015
Provimento derivado de cargos. (...) Dispositivos legais impugnados que afrontam o comando do art. 37, II, da CF, o qual exige a realização de concurso público para provimento de cargos na administração estatal. Embora sob o rótulo de reestruturação da carreira na Secretaria da Fazenda, procedeu-se, na realidade, à instituição de cargos públicos, cujo provimento deve obedecer aos ditames constitucionais.
ADI 3.857, rel. min. Ricardo Lewandowski, j. 18-12-2008, P, DJE de 27-2-2009.
A reestruturação de cargos, fundada em evolução legislativa de aproximação e na progressiva identificação de atribuições, não viola o princípio do concurso público quando: (i) uniformidade de atribuições entre os cargos extintos e aquele no qual serão os servidores reenquadrados; (ii) identidade dos requisitos de escolaridade para ingresso no cargo público; (iii) identidade remuneratória entre o cargo criado e aqueles extintos.
ADI 5.406, rel. min. Edson Fachin, j. 27-4-2020, P, DJE de 26-6-2020.
O respeito efetivo à exigência de prévia aprovação em concurso público qualifica-se, constitucionalmente, como paradigma de legitimação ético-jurídica da investidura de qualquer cidadão em cargos, funções ou empregos públicos, ressalvadas as hipóteses de nomeação para cargos em comissão (CF, art. 37, II) . A razão subjacente ao postulado do concurso público traduz-se na necessidade essencial de o Estado conferir efetividade ao princípio constitucional de que todos são iguais perante a lei, sem distinção de qualquer natureza, vedando-se, desse modo, a prática inaceitável de o poder público conceder privilégios a alguns ou de dispensar tratamento discriminatório e arbitrário a outros.
ADI 2.364, rel. min. Celso de Mello, j. 17-10-2018, P, DJE de 7-3-2019; ADI 2.113, rel. min. Cármen Lúcia, j. 4-3-2009, P, DJE de 21-8-2009
Ascensão ou acesso, transferência e aproveitamento no tocante a cargos ou empregos públicos. O critério do mérito aferível por concurso público de provas ou de provas e títulos é, no atual sistema constitucional, ressalvados os cargos em comissão declarados em lei de livre nomeação e exoneração, indispensável para cargo ou emprego público isolado ou em carreira. Para o isolado, em qualquer hipótese; para o em carreira, para o ingresso nela, que só se fará na classe inicial e pelo concurso público de provas ou de provas e títulos, não o sendo, porém, para os cargos subsequentes que nela se escalonam até o final dela, pois, para estes, a investidura se fará pela forma de provimento que é a "promoção". Estão, pois, banidas das formas de investidura admitidas pela Constituição a ascensão e a transferência, que são formas de ingresso em carreira diversa daquela para a qual o servidor público ingressou por concurso, e que não são, por isso mesmo, ínsitas ao sistema de provimento em carreira, ao contrário do que sucede com a promoção, sem a qual obviamente não haverá carreira, mas, sim, uma sucessão ascendente de cargos isolados. O inciso II do art. 37 da CF também não permite o "aproveitamento", uma vez que, nesse caso, há igualmente o ingresso em outra carreira sem o concurso exigido pelo mencionado dispositivo.
            ADI 231, rel. min. Moreira Alves, j. 5-8-1992, P, DJ de 13-11-1992.;
             ADI 94, rel. min. Gilmar Mendes, j. 7-12-2011, P, DJE de 16-12-2011;
            RE 222.236 AgR, rel. min. Néri da Silveira, j. 17-10-2000, 2ª T, DJ de 24-11-2000;
             RE 306.938 AgR, rel. min. Cezar Peluso, j. 18-9-2007, 2ª T, DJ de 11-10-2007;
             ADI 430, rel. min. Sepúlveda Pertence, j. 25-5-1994, P, DJ de 1º-7-1994
É inconstitucional o aproveitamento de servidor, aprovado em concurso público a exigir formação de nível médio, em cargo que pressuponha escolaridade superior.
RE 740.008, rel. min. Marco Aurélio, j. 21-12-2020, P, DJE de 14-4-2021, Tema 697.
É inconstitucional, por dispensar o concurso público, a reestruturação de quadro funcional por meio de aglutinação, em uma única carreira, de cargos diversos, quando a nova carreira tiver atribuições e responsabilidades diferentes dos cargos originais.
RE 642.895, rel. min. Marco Aurélio, j. 15-5-2020, P, DJE de 3-6-2020, Tema 667.
Viola a CF o enquadramento de servidor, sem concurso público, em cargo diverso daquele de que é titular. Mesmo antes da CF de 1988, o STF tinha entendimento firmado no sentido da impossibilidade de convalidação da situação do servidor em desvio de função, seja para efetivá-lo no cargo ou para lhe deferir o pagamento da diferença remuneratória correspondente. (...) O fato de ocorrer o desvio de função não autoriza o enquadramento do servidor público em cargo diverso daquele em que foi inicialmente investido, mormente quando esses cargos não estão compreendidos em uma mesma carreira.
AR 2.137 AgR, rel. min. Dias Toffoli, j. 19-9-2013, P, DJE de 26-11-2013.
Fere o princípio inscrito no art. 37, II, da CF, a atribuição, independentemente de concurso público, dos vencimentos de cargo superior que haja desempenhado, por desvio de função, o servidor.
RE 219.934, rel. min. Octavio Gallotti, j. 14-6-2000, P, DJ de 16-2-2001.;
AR 2.240, rel. min. Dias Toffoli, j. 2-5-2012, dec. monocrática, DJE de 7-5-2012
Tendo por base reiterada e uniforme intelecção do Supremo sobre a matéria, há de se dar concretude e efetividade ao princípio constitucional do concurso público, estampada no artigo 10 da Lei 8.112/1990, devendo, assim, harmonizá-lo com o verdadeiro sentido e alcance extraído do artigo 3º, inciso V, § 6º, da Lei 13.861/2018, com o objetivo de dar-lhe coerência com o ordenamento jurídico.  Ao julgador, na aplicação da lei, incumbe o mister de atender aos fins sociais a que a ela se dirige e às exigências do bem comum (artigo 5º, do Decreto-Lei 4.657/1942) .
Nesse diapasão, a interpretação que melhor harmoniza a aplicação do artigo 3º, inciso V, § 6º, da Lei 13.861/2018 ao mandamento explícito no artigo 10 do Estatuto dos Servidores Públicos Civis da União é a que estabelece o enquadramento salarial do servidor João Matias da Rocha na retribuição correspondente ao cargo de nível médio de Analista Tributário da Receita Federal.
Do contrário, ao abonar exegese estritamente literal, descontextualizada de todo ordenamento jurídico, estaria aberta a vereda a toda sorte de subterfúgios, urdidos e moldados com o objetivo de burla do ditame constitucional do concurso público, previsto no artigo 10 da Lei 8.112/1990, tornando tábula rasa princípios administrativos e éticos básicos. Não é, com todas as vênias, o que se espera desta Corte de Contas. 
Poder-se-ia objetar que o artigo 3º, inciso V, § 6º, da Lei 13.861/2018 é expresso ao vincular a retribuição de todos os ex-servidores dos extintos territórios federais da carreira de tributação exclusivamente à remuneração do cargo de Auditor Fiscal da Receita Federal, independentemente do nível de escolaridade e responsabilidade, e sua não-aplicação in totum pelo julgador ou operador jurídico implicaria interpretação contra legem, a atentar contra a segurança jurídica e a certeza do Direito. Não compartilho desse pensamento.
A única intelecção juridicamente possível referente ao alcance e sentido do dispositivo da Lei 13.681/2018, é a que melhor preserva a norma legal no contexto jurídico, segundo as melhores regras de prudência adotadas pelos tribunais, sem, eufemisticamente, expungi-la do ordenamento ou, ainda, taxá-la de inconstitucional.
Não é de surpreender que os tribunais são desafiados com os limites da interpretação literal de diplomas normativos, em face de novas pautas axiológicas e políticas, que influenciam na evolução do Direito, a fim de dar-lhes coerência e sentido com todo o ordenamento jurídico.  Foi assim, por exemplo, reconhecimento da união estável de casal homoafetivo frente ao art. 226, § 3º da CF (ADI 4.277 e ADPF 132) , a criação de proibição do financiamento eleitoral por pessoa jurídica (ADPF 4.650) .
Por mais que o legislador ordinário tenha manifestado a intenção clara de vincular a remuneração de servidores dos extintos territórios federais à retribuição equivalente ao cargo de nível superior de Auditor Fiscal da Receita Federal, independentemente do nível de escolaridade e atribuição do cargo, esse fator não pode ser tomado como critério hermenêutico determinante.
Embora o conhecimento da mens legislatoris possa ser útil e importante para extrair o sentido efetivo da norma, a partir da circunstância em que foi produzida, eliminando eventuais ambiguidades e lacunas, não pode ela conduzir ao paradoxo que leve à falta de integridade e coerência de todo o ordenamento jurídico, ou não-cumprimento da finalidade social e bem comum. 
Demais disso, a partir da vigência do diploma legal, este adquire autonomia e vontade própria - mens legis - sujeita, portanto, a melhor interpretação que a compatibilize com o contexto normativo em que se insere.
Entendo, no caso concreto, violados não somente uma plêiade de princípios de ordem constitucional, que imantam todo o sistema pátrio, mas também princípios legais, ostensivamente explícitos na Lei 8.112/90 e em outros diplomas, que vedam deturpações como as ocorridas em concreto, de guindar os proventos do servidor aposentado de 4 para 23 mil reais, sem nenhuma razão de interesse público que a justifique.
Se o objetivo do legislador é destruir os cofres públicos, com a daninha distribuição de recursos públicos a apadrinhados políticos e beneficiários de prebendas, estamos a lidar com um caso clássico, replicado à exaustão, sem interesse público, nos territórios federais. Não posso considerar legal a exegese de norma que a contempla.
Por essas razões, divergindo, parcialmente, do E. Relator, considero ilegal e nego registro ao ato de concessão de aposentadoria de João Matias da Rocha, sem embargo de encaminhar cópia desta deliberação, bem como do voto e relatório que a fundamentam à Procuradoria-Geral da União, para adoção das medidas judiciais que entender cabíveis. 
Em relação aos demais atos de concessão, acompanho o relator no sentido de considerá-los legais e lhes ordenar o registo.
Ante o exposto, voto por que o Tribunal acolha a minuta de acórdão que ora submeto à apreciação do colegiado.
TCU, Sala das Sessões, em 4 de agosto de 2021.
WALTON ALENCAR RODRIGUES
Revisor